臺灣高等法院刑事判決　　　　　　　　　　　　　九十三年度上訴字第一三八九號
　　上　訴　人　臺灣臺北地方法院檢察署檢察官
　　被　　　告　乙○○
右上訴人因偽造文書等案件，不服臺灣臺北地方法院九十二年度訴字第八六八號，中
華民國九十三年三月二十九日第一審判決（起訴案號：臺灣臺北地方法院檢察署九十
一年度偵字第一０五五七號），提起上訴，本院判決如左：
    主  文
原判決撤銷。
乙○○連續行使偽造私文書，足以生損害於他人，處有期徒刑陸月，如易科罰金，以
佰元折算壹日，附表一所示之偽造簽名均沒收；又連續行使偽造私文書，足以生損
害於他人，處有期徒刑陸月，如易科罰金，以佰元折算壹日，附表二所示之偽造簽
名均沒收。應執行有期徒刑拾壹月，如易科罰金，以佰元折算壹日，附表一及附表
二所示之偽造簽名均沒收。
    事  實
一、乙○○原於南山人壽保險股份有限公司（以下簡稱南山人壽公司）永豐營業處擔
    任業務主任，於民國八十五年九月間因有急用向保戶林世賢借款，林世賢初以無
    多餘之款項可供借貸，惟經乙○○遊說林世賢可提供其於南山人壽公司投保之編
    號ＬＺ0000000000號、ＬＺ0000000000號、Ｚ00000
    0000號保單，向保險公司質押借款，所得款項可轉貸予乙○○，經林世賢首
    肯，並簽發保單補發申請書及空白之保單借款合約書交付乙○○辦理，乙○○於
    領取補發之保險單後，隨即填發保單借款合約書，代林世賢向南山人壽公司申請
    質押借款新台幣（下同）五十四萬元。詎乙○○於八十五年十月一日、同年月九
    日，在台北市○○○路○段一四四號南山人壽公司內，分別取得南山人壽公司貸
    予林世賢如附表一編號一、三及編號二之支票之後，竟未將支票送交林世賢於領
    款人欄簽名，即基於行使偽造文書之概括犯意，於取得上開支票同日，在南山人
    壽公司永豐營業處內於附表一之支票背面領款人欄偽造林世賢之簽名各一枚，偽
    造林世賢本人領取票款之準私文書，並持至合作金庫五洲支庫提示兌領而行使前
    開準私文書，足以生損害於林世賢。
二、乙○○復另行起意，意圖為自己不法之所有，基於偽造文書及詐欺之概括犯意，
    明知保戶吳聲金並未委託其辦理保單編號Ｚ000000000號、Ｚ0000
    00000號保單之補發申請手續，竟於附表二編號一及編號三之時間，在上址
    南山人壽公司永豐營業處內，於保單補發申請書上偽造吳聲金之簽名，而偽造吳
    聲金名義之保單補發申請書，並於翌日交付南山人壽公司承辦人員而行使上開私
    文書，使承辦人員誤以為吳聲金委託乙○○辦理保單補發，而將補發之保單二件
    交付乙○○，足以生損害於吳聲金及南山人壽公司。乙○○嗣即利用吳聲金上開
    二張保單及前開自林世賢借得之三張保單，繼於附表二編號二、四及編號五、六
    、七、八所示之時間，在上址南山人壽公司永豐營業處內，分別偽造吳聲金及林
    世賢之簽名於保單借款合約書上，偽造林世賢、吳聲金委託乙○○辦理保單借款
    之私文書，並分別於同日持之交付承辦人員而提出行使，使承辦人員陷於錯誤，
    以為吳聲金、林世賢欲以保單借款而交付如附表二編號九、十、十一號之支票各
    一張予乙○○。乙○○取得支票後，賡續前揭行使偽造私文書之概括犯意旋於同
    日在南山人壽公司永豐營業處於前開支票背面之領款人欄各偽造如附表二編號九
    、十、十一號之林世賢、吳聲金之簽名，而偽造林世賢、吳聲金領取票款之準私
    文書，進而持向合作金庫五洲支庫提示兌領而行使上開準私文書，足以生損害於
    林世賢、吳聲金及南山人壽公司，前後共計詐得四十萬九千元。嗣林世賢、吳聲
    金於八十九年間自保費繳納通知發覺有異，向南山人壽公司查詢而循線查獲上情
    。
三、案經南山人壽公司訴由臺灣高雄地方法院檢察署檢察官呈請臺灣高等法院檢察署
    令轉台灣台北地方法院檢察署檢察官偵查起訴。
    理  由
甲、程序部分：
一、按依最高法院九十三年度台上字第四０二四號判決要旨：「上訴人於審判程序對
    各該被害人警詢、偵查中之供述均同意作為證據，經核渠等對遭竊之時、地等被
    害事實，俱已指訴甚詳，其陳述適當，符合刑事訴訟法第一百五十九條之五第一
    項之規定，自得為證據。」，本件當事人於審判程序均未爭執相關證據之證據能
    力，揆諸上開最高法院判決意旨，於本院審理程序所調查之證據均具證據能力，
    合先敘明。
乙、實體部分：
一、訊據被告乙○○辯稱吳聲金有同意其補發保單及保單借款外，餘皆坦承不諱，核
    與告訴人南山人壽公司委由代理人甲○○指述（原審卷第五一頁、第五五頁至第
    五八頁、第六０頁、第六六頁），及被害人林世賢於偵訊、原審審理時證述（九
    十一年度偵字第一０五五七號卷─以下簡稱偵字卷第二六頁背面、第三十頁、第
    三十頁背面、第五九頁、第五九頁背面）、被害人吳聲金於偵訊中證述（偵字卷
    第五八頁背面、第五九頁），均互核相符，且就事實欄編號一之犯罪事實並有林
    世賢之要保書影本二份（偵查卷第一０六頁至第一０八頁、第一一八頁至第一二
    ０頁）、保單借款合約書影本三份（偵查卷第一０九頁、第一一五頁、第一二一
    頁）、附表一偽造領款人簽名之三張支票之正反面影本（偵查卷第一一０頁至第
    一一一頁、第一一六頁至第一一七頁、第一二二頁至一二三頁）在卷可稽；另事
    實欄二之犯罪事實並有吳聲金之要保書影本二份（偵查卷第九十頁至第九四頁、
    第九八至一０一頁）、偽造之附表二編號一、三吳聲金之保單補發聲請書影本二
    份（偵查卷第九五頁、第一０二頁）、偽造附表二編號二、四吳聲金名義之保單
    借款合約書影本二份（偵查卷第九六頁、第一０三頁）、於附表二編號十一之支
    票背面偽造吳聲金領款簽名之支票正反面影本一張（偵查卷第九七頁）、林世賢
    之要保書影本三份（偵查卷第一０六頁至第一０八頁、第一一八頁至第一二０頁
    、第八三頁至八六頁）、偽造附表二編號五至編號八林世賢之保單借款合約書影
    本四份（偵查卷第六八頁、第七四頁、第八０頁、第八七頁）、於附表二編號九
    、十之支票背面偽造林世賢領款簽名之支票正反面影本一張（偵查卷第六九頁至
    第七十頁、第七五至七六頁），可資為證，且被告如經吳聲金同意，豈會不向被
    害人吳聲金拿取保單，卻反而申請補發保單，被告此部分所辯，顯不足採。綜上
    所述，事證明確，被告犯行堪以認定。
二、（一）按支票背書，係法律規定之文書，一經偽造，即應成立偽造私文書之罪名
    ，惟若在支票背面簽署領款人之姓名及其住址，乃係提示票據領款必備之手續，
    因此，在支票背面偽造他人署押以為領款人及載明其住址，實係表示領取所示票
    款之證明，乃係應以文書論之文書，其以之向付款銀行或合作社提示請求付款，
    應構成刑法第二百十六條、第二百二十條、第二百十條之行使偽造準私文書罪名
    ，此與支票背書之性質顯然有別，有最高法院八十四年台上字第一四四八號判決
    可資參照。核被告事實欄一所為，係犯刑法第二百十六條、第二百二十條第一項
    、第二百十條之行使偽造準私文書罪。被告偽造署押之行為，係其偽造準私文書
    之部分行為，其偽造準私文書之低度行為，復為其行使偽造準私文書之部分行為
    所吸收，均不另論罪。起訴書認被告應另成立刑法第二百十七條之偽造署押罪，
    尚有未洽。又按繼續犯係以單一之犯意（即犯意之同一性或繼續性）繼續進行同
    一犯罪，在未完成其犯罪前，其各個舉動不過為犯罪行為之一部分，且被害法益
    亦屬同一（即被害法益之同一性或單一性）當然成為一罪，最高法院七十四年台
    上字一０五六號判決可資參考，經查被告行使偽造之附表一編號一、二之準私書
    行為係同日基於單一領款目的之犯意所為行使偽造準私文書之繼續行為，應僅論
    以一罪。又附表一編號一、二之繼續行為與附表一編號三之行為，時間緊接，觸
    犯構成要件相同之罪，為連續犯，應依法加重其刑。起訴書認此部分另構成刑法
    第三百三十六條第二項之業務侵占及原審判決認被告此部分係構成同法第三百三
    十五條第一項之侵占罪而變更檢察官前開起訴法條，惟查附表一之款項既係林世
    賢同意被告以其所有之保單，向保險公司質押借款轉借被告，業據證人林世賢證
    述在卷，俱如前述，而按侵占罪以意圖為自己或第三人不法之所有，而擅自處分
    自己持有他人所有物，即變更持有之意思為不法所有，職此，附表一之款項既係
    被告向林世賢借得，即難認被告有為自己不法利益之意圖，而易持有為不法所有
    ，尚與侵占罪之主觀不法構成要件未合，因此部分起訴書認與前揭行使偽造私文
    書罪有牽連犯之裁判上一罪關係，尚有誤會，爰就此部分不另為無罪之諭知，併
    此敘明。（二）又被告偽造附表二編號一至八之文書係偽造私文書，偽造附表二
    編號九至十一之文書係偽造準私文書，被告行使附表二之私文書及準私文書，所
    為係犯刑法第二百十六條、第二百二十條第一項、第二百十條之行使偽造私文書
    罪、行使偽造私文書罪及同法第三百三十九條第一項之詐欺取財罪。被告偽造署
    押之行為，係偽造私文書及準私文書之部分行為，其偽造私文書、準私文書之低
    度行為，復為其行使偽造私文書、準私文書之部分行為所吸收，均不另論罪。起
    訴書認被告應另成立刑法第二百十七條之偽造署押罪，尚有未洽。被告對附表二
    編號九、十之行為係同日基於單一領款目的之犯意所為行使偽造準私文書之繼續
    行為，應僅論以一罪，併此敘明。被告先後多次行使偽造私文書、準私文書及詐
    欺取財之犯行，均時間緊接，方法相同，觸犯構成要件相同之罪名，顯係基於概
    括犯意為之，為連續犯，均應刑法第五十六條之規定論以情節較重之行使偽造私
    文書及詐欺罪各一罪，並均加重其刑。被告偽造被害人吳聲金之「保單補發聲請
    書」，進而提出行使之犯行，雖未據檢察官起訴，然與其經起訴之行使偽造準私
    文書犯行間，有連續犯之裁判上一罪關係，本院自應併予審究。被告上開所犯連
    續行使偽造私文書罪及連續詐欺財罪，二者間有方法、結果之牽連關係，屬牽連
    犯，應依刑法第五十五條之規定，論以較重之連續行使偽造私文書一罪。（三）
    被告事實欄一及事實欄二所示之犯罪，雖均有行使偽造私文書之行為，然被告犯
    罪之起因、手段不同，一者有向被害人商得借用，僅係領後未經被害人授權被害
    人領款名義之私文書並進而行使，另一者則是未經商得被害人之同意偽造被害人
    名義之保單借款合約書，施用詐術使南山人壽公司陷於錯誤而交付借款，且時間
    相距近一年，應認二者犯意各別，行為互殊，應分論併罰。
三、被告犯罪事證明確，原審予以論罪科刑，固非無見，惟原審就被告犯罪事實欄一
    之犯罪認應另成立侵占罪成立，尚有未洽；且被告行為後刑法第四十一條修正公
    布，原審未就諭知易科罰金之折算標準比較新舊法，亦有未當。檢察官依告訴人
    之請求認量刑過輕，雖無理由，惟原判決既有上開可議之處，自應由本院將原判
    決撤銷改判。爰審酌被告未有犯罪前科，有本院被告全國前案紀錄表在卷可稽，
    素行尚端，被告犯罪之手段、方法，犯罪所得財物，尚未賠償被害人之損失，惟
    於犯罪後坦承大部分之犯行，態度尚稱良好等一切情狀，就所犯之罪分別量處如
    主文所示之刑，並定其應執行之刑。又被告犯罪後，刑法第四十一條業已修正為
    「犯最重本刑為五年以下有期徒刑以下之罪，而受六個月以下有期徒刑或拘役之
    宣告，因身體、教育、職業、家庭之關係或其他正當事由，執行顯有困難者，得
    以一元以上三元以下折算一日，易科罰金。但確定因不執行所宣告之刑，難收矯
    正之效，或難以維持法秩序者，不在此限。併合處罰之數罪，均有前項情形，其
    應執行之刑逾六月者，亦同」，並於九十年一月十日公布，同年一月十二日施行
    ，是被告犯後法律已有變更，比較新舊法結果，以修正後之刑法第四十一條第一
    項較有利於被告，自應適用新法，並諭知易科罰金之折算標準。被告於附表一、
    二所偽造林世賢、吳聲金之簽名，均應依刑法第二百十九條之規定，宣告沒收。
四、被告於原審及本院審理時坦承於八十八年五月間意圖為自己不法之所有，侵占保
    戶蔡錦達支付保費之面額七萬五千六百四十三元之支票，將之侵占入己；並於八
    十九年十月間侵占黃梨娜繳交保險費之二萬二千三百六十元之支票一張。經查，
    本案認被告尚不構成侵占罪，誠如前述，且被告此部份犯罪行為之犯罪時間八十
    八年五月間及八十九年十月間，與本件經起訴侵占犯罪之最後犯罪時間八十五年
    十月九日，已經分別相隔二年七月、四年之久，顯難認係基於概括之犯意而為，
    自難認有何連續犯之裁判上一罪關係可言；且被告此部分之犯行業經檢察官另案
    起訴（台灣台北地方法九十三年度訴字第一一八九號），本院不得併與審理，附
    此敘明。
據上論斷，應依刑事訴訟法第三百六十九條第一項前段、第三百六十四條、第二百九
十九條第一項前段，刑法第二條第一項前段、第五十六條、第二百十六條、第二百十
條、第二百二十條第一項、第三百三十九條第一項、第五十五條、第四十一條第一項
前段、第五十一條第五款、第二百十九條，罰金罰鍰提高標準條例第一條前段、第二
條，判決如主文。
本案經檢察官陳文禮到庭執行職務。
中　　　華　　　民　　　國　　九十三　　年　　十二　　月　　　十五　　　日
                              臺灣高等法院刑事第十七庭
                                  審判長法  官  陳 正 雄
                                        法  官  許 錦 印
                                        法  官  杜 惠 錦
右正本證明與原本無異。
如不服本判決，應於收受送達後十日內向本院提出上訴書狀，其未敘述上訴之理由者
並得於提起上訴後十日內向本院補提理由書（均須按他造當事人之人數附繕本）。
                                         書記官 楊 秋 鈴
中　　　華　　　民　　　國　　九十三　　年　　十二　　月　　　十五　　　日
附錄：本案論罪科刑法條全文
中華民國刑法第二百一十條
(偽造變造私文書罪)
偽造、變造私文書，足以生損害於公眾或他人者，處五年以下有期徒刑。
中華民國刑法第二百一十六條
(行使偽造變造或登載不實之文書罪)
行使第二百十條至第二百十五條之文書者，依偽造、變造文書或登載不實
事項或使登載不實事項之規定處斷。
中華民國刑法第三百三十九條
(普通詐欺罪)
意圖為自己或第三人不法之所有，以詐術使人將本人或第三人之物交付者
，處五年以下有期徒刑、拘役或科或併科一千元以下罰金。
以前項方法得財產上不法之利益或使第三人得之者，亦同。
前二項之未遂犯罰之。
附表一：
┌──┬───────┬────────────────┬─────────┐
│編號│ 偽造時間     │ 偽造文書之類別                 │  偽造簽名之數量  │
├──┼───────┼────────────────┼─────────┤
│一  │八十五年十月一│票號ＰＱ0000000號，發票人│林世賢之簽名壹枚  │
│    │日            │南山人壽公司，金額十九萬元，發票│                  │
│    │              │日八十五年十月一日，受款人林世賢│                  │
│    │              │之支票一張，於支票背面領款人欄  │                  │
├──┼───────┼────────────────┼─────────┤
│二  │同右          │票號ＰＱ0000000號，發票人│林世賢之簽名壹枚  │
│    │              │南山人壽公司，金額十六萬元，發票│                  │
│    │              │日八十五年十月一日，受款人林世賢│                  │
│    │              │之支票一張，於支票背面領款人欄  │                  │
│    │              │                                │                  │
├──┼───────┼────────────────┼─────────┤
│三  │八十五年十月九│票號ＰＱ0000000號，發票人│ 林世賢之簽名壹枚 │
│    │日            │南山人壽公司，金額十九萬元，發票│                  │
│    │              │日八十五年十月一日，受款人林世賢│                  │
│    │              │之支票一張，於支票背面領款人欄  │                  │
│    │              │                                │                  │
└──┴───────┴────────────────┴─────────┘
附表二：
┌──┬───────┬────────────────┬─────────┐
│編號│ 偽造時間     │ 偽造文書之類別                 │  偽造簽名之數量  │
├──┼───────┼────────────────┼─────────┤
│一  │八十六年十一月│吳聲金之編號Ｚ000000000│ 吳聲金之簽名壹枚 │
│    │二十三日      │號之保單補發聲請書              │                  │
├──┼───────┼────────────────┼─────────┤
│二  │八十六年十一月│吳聲金之編號Ｚ000000000│ 吳聲金之簽名壹枚 │
│    │二十四日      │號，金額六萬一千元之保單借款合約│                  │
│    │              │書                              │                  │
├──┼───────┼────────────────┼─────────┤
│三  │八十六年十一月│吳聲金之編號Ｚ000000000│ 吳聲金之簽名壹枚 │
│    │二十三日      │號之保單補發聲請書              │                  │
│    │              │                                │                  │
├──┼───────┼────────────────┼─────────┤
│四  │八十六年十一月│吳聲金之編號Ｚ000000000│ 吳聲金之簽名壹枚 │
│    │二十四日      │號，金額四萬一千元之保單借款合約│                  │
│    │              │書                              │                  │
├──┼───────┼────────────────┼─────────┤
│五  │八十五年十一月│林世賢編號ＬＺ000000000│ 林世賢之簽名壹枚 │
│    │二十五日      │號，金額十三萬元之保單借款合約書│                  │
├──┼───────┼────────────────┼─────────┤
│六  │八十六年十二月│林世賢編號ＬＺ000000000│林世賢之簽名壹枚  │
│    │二十四日      │號，金額五萬六千元之保單借款合約│                  │
│    │              │書                              │                  │
├──┼───────┼────────────────┼─────────┤
│七  │同右          │林世賢編號ＬＺ000000000│林世賢之簽名壹枚  │
│    │              │號，金額二萬一千元之保單借款合約│                  │
│    │              │書                              │                  │
├──┼───────┼────────────────┼─────────┤
│八  │同右          │林世賢編號Ｚ000000000號│林世賢之簽名壹枚  │
│    │              │，金額十萬元之保單借款合約書    │                  │
├──┼───────┼────────────────┼─────────┤
│九  │八十五年十一月│票號ＰＱ0000000號，發票人│林世賢之簽名壹枚  │
│    │二十五日      │南山人壽公司，發票日八十五年十一│                  │
│    │              │月二十五日，金額十三萬元，受款人│                  │
│    │              │林世賢之支票一紙，於支票背面領款│                  │
│    │              │人欄                            │                  │
├──┼───────┼────────────────┼─────────┘
│十  │八十五年十一月│票號ＰＱ0000000號，發票人│林世賢之簽名壹枚  │
│    │二十五日      │南山人壽公司，發票日八十五年十二│                  │
│    │              │月二十四日，金額十七萬七千元，受│                  │
│    │              │款人林世賢之支票一紙，於支票背面│                  │
│    │              │領款人欄                        │                  │
├──┼───────┼────────────────┼─────────┤
│十一│八十六年十一月│票號ＰＱ0000000號，發票人│吳聲金之簽名壹枚  │
│    │二十四日      │南山人壽公司，發票日八十六年十一│                  │
│    │              │月二十四日，金額十萬二千元，受款│                  │
│    │              │人吳聲金之支票一紙，於支票背面領│                  │
│    │              │款人欄                          │                  │
└──┴───────┴────────────────┴─────────┘
得上訴
附錄：本案論罪科刑法條全文
